臺灣高等法院臺中分院刑事裁定
110年度毒抗字第1457號
抗  告  人  
即  被  告  陳俊賢



上列抗告人因違反毒品危害防制條例案件，不服臺灣彰化地方法
院中華民國110年11月22日第一審裁定（110年度毒聲字第669號
，聲請案號：臺灣彰化地方檢察署110年度毒偵字第904、952、1
029、1239、1243號，110年度聲戒字第142號），提起抗告，本
院裁定如下：        
    主  文
抗告駁回。
    理  由
一、本件抗告人即被告（下稱抗告人）甲○○抗告意旨略以：
　㈠抗告人經臺灣彰化地方法院以110年度毒聲字第503號裁定入
    勒戒處所施以觀察、勒戒，其間皆遵守相關之規定務期改正
    不良之習性，是抗告人已完全擺脫毒癮之困擾，也步入正常
    的生活，但於110年12月1日卻接獲抗告人有施用毒品傾向證
    明書及評估標準紀錄表，致原審法院裁定抗告人應施以強制
    戒治，抗告人實難信服。
　㈡抗告人因另案判處有期徒刑1年6月確定，而110年度易字第63
    9號業已接續執行，試問抗告人若接續執行有期徒刑1年6個
    月，抗告人何來有繼續施用毒品之傾向，原裁定顯然欠缺公
    平比例原則，亦有欠周詳。
　㈢抗告人家中尚有97歲高齡母親待養，且抗告人年齡也屆60歲
    ，已能深刻體會毒品對身體、家庭的危害，經過勒戒處所長
    官的教誨及家人的鼓勵，已痛定思痛摒除吸食毒品的心癮及
    身癮，期盼早日服刑完畢，重獲自由回歸正常生活，為此懇
    請法院撤銷原審強制戒治之裁定等語。 
二、按觀察、勒戒後，檢察官或少年法院（地方法院少年法庭）
    依據勒戒處所之陳報，認受觀察、勒戒人有繼續施用毒品傾
    向者，檢察官應聲請法院裁定或由少年法院（地方法院少年
    法庭）裁定令入戒治處所強制戒治，其期間為6個月以上，
    至無繼續強制戒治之必要為止，但最長不得逾1年，毒品危
    害防制條例第20條第2項定有明文。次按有無繼續施用毒品
    傾向之評估標準，並非完全以受勒戒人勒戒後之結果為準，
    勒戒前之各種情況，仍應作為評估之依據，依勒戒處所評分
    說明手冊規定，係以前科紀錄與行為表現、臨床評估、社會
    穩定度，三項合併計算分數，每一大項皆有靜態因子與動態
    因子。而關於有無繼續施用毒品傾向之評估標準，法務部業
    於110年3月26日以法矯字第11006001760號函修正頒布「有
    無繼續施用毒品傾向評估標準紀錄表」、「有無繼續施用毒
    品傾向評估標準評分說明手冊」，上開評分說明手冊載明判
    定之原則：「受觀察勒戒人入所後，經過2週時間的觀察、
    勒戒，由處所及醫療人員依據其各項紀錄、資料及觀察勒戒
    期間之行為表現，加以評分。在勒戒人入所4至6週後，可再
    做一次評估以做必要之評分修正。每一大項皆有靜態因子與
    動態因子。先以靜態因子分數評分，靜態因子分數總分在60
    分（含）以上為『有繼續施用毒品傾向』；60分以下，與動態
    因子分數相加，如果總分在60分（含）以上，為『有繼續施
    用毒品傾向』」，又評估標準紀錄表及說明手冊中「前科紀
    錄與行為表現」之第1題及第3題之計分方式修正如下(餘無
    修正)：㈠第1 項「毒品犯罪相關司法紀錄」：計分方式修正
    為每筆(次)5分，總分上限為10分；㈡第3項「其他犯罪相關
    紀錄」：計分方式修正為每筆（次）2分，總分上限為10分
    。故有無「繼續施用毒品傾向」，係依具體個案之臨床實務
    及相關事證等情綜合判定，有其相當之專業依據及標準，且
    涉及專門醫學，又衡酌強制戒治之目的，係為協助施用毒品
    者戒斷毒品之心癮及身癮所為之一種保安處分類型，而該評
    估標準係將與判斷有無繼續施用傾向之相關因素加以列舉及
    量化，適用於每一位受觀察、勒戒處分之人，具一致性、普
    遍性、客觀性，以利執法者判定受勒戒人有無繼續施用毒品
    傾向，倘其評估由形式上觀察，無擅斷或濫權等明顯不當情
    事，法院應予尊重。
三、經查：
　㈠本件抗告人前於民國110年5月13日上午7時許，在彰化縣○○鎮
    路旁，以將海洛因置於針筒注射之方式，施用第一級毒品海
    洛因1次。嗣經臺灣彰化地方檢察署檢察官聲請觀察勒戒，
    經原審以110年度毒聲字第503號裁定命入勒戒處所觀察、勒
    戒執行後，經法務部○○○○○○○○附設勒戒處所評估結果，認抗
    告人：⑴前科紀錄與行為表現得30分（靜態因子：毒品犯罪
    相關司法紀錄14筆，上限10分，得分10分，首次毒品犯罪年
    齡21至30歲，得分5分，有其他犯罪相關紀錄6筆，上限10分
    ，得分10分，入所時尿液毒品檢驗有一種毒品反應，得分5
    分，共計30分；動態因子：無，得分0分），⑵臨床評估得37
    分（靜態因子：有多重毒品<海洛因、安非他命>濫用，得分
    10分，有合法物質濫用-菸，得分2分，有注射使用方式，得
    分10分，使用期間超過1年，得分10分，共計32分；動態因
    子：無精神疾病共病，得分0分，臨床綜合評估偏重，得分5
    分，共計5分），⑶社會穩定度得5分（靜態因子：有務農之
    全職工作，得分0分，家人無藥物濫用，得分0分，共計0分
    ；動態因子：入所後無家人訪視，得分5分，出所後未與家
    人同住，得分5分，上限5分，得分5分），以上⑴至⑶項合計7
    2分（其中靜態因子分數共計62分、動態因子分數共計10分
    ），而綜合判斷為「有繼續施用毒品傾向」等情，有上開裁
    定及法務部○○○○○○○○110年11月15日中戒所衛字第110100076
    30號函所檢附110年11月12日「有無繼續施用毒品傾向證明
    書」及「有無繼續施用毒品傾向評估標準紀錄表（2021年3
    月版）」存卷可參（詳見臺灣彰化地方檢察署110年度毒偵
    字第904號卷）。而上開評估除詳列各項靜態因子、動態因
    子之細目外，並有各細目之配分、計算及上限，且均係勒戒
    處所醫師及相關專業知識經驗人士，依據其臨床實務及具體
    事證，在執行觀察、勒戒期間，依主管機關即法務部訂頒之
    評估基準進行，依其專業知識經驗，評估抗告人之人格特質
    、臨床徵候、環境相關因素所為之綜合判斷，不僅有實證依
    據，更有客觀標準得以評比，尚非評估之醫師所得主觀擅斷
    ，具有科學驗證所得之結論，並非一罪多罰，且在客觀上並
    無逾越裁量標準，自得憑以判斷抗告人有無繼續施用毒品傾
    向，法院亦宜予尊重，況前開各項分數之計算並無錯漏，且
    係經依前揭修正後之評估標準予以評定後，總得分在60分以
    上，則抗告人確有繼續施用毒品之傾向，而達應施以強制戒
    治之標準，原審依檢察官之聲請裁定抗告人令入戒治處所施
    以強制戒治，於法並無不合。
　㈡按毒品危害防制條例所規定之觀察、勒戒或強制戒治處分，
    其立法意旨在幫助施用毒品者戒除毒癮，該處分之性質非為
    懲戒行為人，而係為防止再次施用毒品之危險性，目的係在
    戒除施用毒品身癮及心癮之措施，且強制戒治係導入療程之
    觀念，針對行為人將來之危險所為預防、矯治措施之保安處
    分，以達教化與治療之目的，可謂刑罰之補充制度，從而毒
    品危害防制條例本身所規定之強制戒治等保安處分，雖兼具
    自由刑之性質，卻有刑罰不可替代之教化治療作用；是該條
    例第20條第2項後段規定，係屬強制規定，只需觀察、勒戒
    後，經評定受觀察、勒戒人有繼續施用毒品傾向者，檢察官
    即應聲請法院裁定令入戒治處所施以強制戒治。查，本件抗
    告人既有施用第一級毒品海洛因之犯罪事實，並由原審法院
    裁定送勒戒處所執行觀察、勒戒處分後，經法務部○○○○○○○○
    依個案之臨床實務及具體事證，專業評估判定抗告人仍有繼
    續施用毒品傾向，而尚未戒除毒癮，則為降低其再次施用毒
    品之危險性，自有依法施以強制戒治之必要。是原審裁定抗
    告人令入戒治處所強制戒治，核屬適法有據。而原裁定既已
    援引卷內所附之「有無繼續施用毒品傾向證明書」及「有無
    繼續施用毒品傾向評估標準紀錄表」等資料作為審酌抗告人
    是否需入戒治處所施以強制戒治之依據，原裁定即無違誤或
    不當之處。又本件抗告人因不同之犯罪，接受國家不同法律
    程序之制裁，係出於立法者基於不同目的及考量而為有意區
    別之規定，即抗告人有無繼續施用毒品之傾向與其
　　是否另案尚有有期徒刑待執行無關，核與本件應否裁定將抗
    告人令入戒治處所強制戒治之判斷無涉，尚無足解免其應受
    之強制戒治處分。另抗告意旨稱其家有高齡母親待養，且會
    痛改前非擺脫毒癮等情，經核與法院審酌檢察官聲請送強制
    戒治有無理由之判斷無涉，亦非適法之抗告理由。
四、綜上所述，原審因認檢察官之聲請為有理由，而裁定抗告人
    令入戒治處所施以強制戒治，其期間為6個月以上，至無繼
    續強制戒治之必要為止，但最長不得逾1年，經核其認事用
    法，並無違誤。抗告人徒執前詞提起抗告，指摘原裁定不當
    ，為無理由，應予駁回。
五、據上論斷，應依刑事訴訟法第412條，裁定如主文。
中　　華　　民　　國　　110 　年　　12　　月　　23　　日
            刑事第九庭　  審判長法　官　紀  文  勝
                                法　官　賴  妙  雲
                                法　官　姚　勳　昌
以上正本證明與原本無異。                   
不得再抗告。
                                書記官  溫  尹  明
　　　　　　　　　　　　　　　　
中　　華　　民　　國　　110 　年　　12　　月　　23　　日